【裁判字號】    88,上訴,2030
【裁判日期】    890328
【裁判案由】    偽造文書等
【裁判全文】
臺灣高等法院臺中分院刑事判決              民國八十八年度上訴字第二○三○號
    上  訴  人  臺灣台中地方法院檢察署檢察官
    被      告  丙○○
右上訴人因被告偽造文書等案件，不服臺灣臺中地方法院中華民國八十八年七月三十
日第一審判決（民國八十七年度訴字第三四八號，起訴案號：臺灣臺中地方法院檢察
署民國八十六年度偵字第二一四四五號），提起上訴，本院判決如左：
    主      文
上訴駁回。
    理      由
一、公訴意旨略以：被告丙○○基於意圖為自己不法之所有之概括犯意，於民國（下
    同）八十三年九月間，向台灣大來國際信用卡股份有限公司（下稱大來公司）申
    請信用卡；依該公司之規定，需有財產證明，被告竟為圖獲得核准發卡，竟將其
    妻張秀雲所有坐落台北縣中和市○○○段二二五之二八地號土地所有權狀，及地
    上建物即門牌號碼台北縣中和市○○路八十二巷七號四樓之建築改良物所有權狀
    各影印一張，然後將所有權人及權利人均變造為丙○○之名義，足生損害於張秀
    雲及該管地政事務所對於所有權狀之管理；被告將上開房地所有權人變造為自己
    名義並影印後，即意圖為自己不法所有，並機基於概括之犯意，連同大來卡申請
    表格交付予大來公司之業務員憑以向大來公司申請核發大卡，致大來公司誤信上
    開房地確為被告所有，因而於同年十月間發給大來信用卡一張（卡號：0000
    －00－0000－0000），丙○○復承前開詐欺取財之犯意，自八十六年
    一月間起一個內，明知其經濟拮据，已無力支付卡費，詎竟利用該信用卡大肆在
    特約商店購物消費，使不知情之各特約商店紛紛交付消費物，累積刷卡金額共新
    台幣四十七萬三千元，即避不繳費，大來公司迭經催討無著，經調查後始知被詐
    騙，因認丙○○涉有刑法第二百一十六條、第二百十一條之行使變造公文書罪嫌
    及同法第三百三十九條第一項之詐欺取財罪嫌云云。
二、按犯罪事實應依證據認定之，無證據不得推定其犯罪事實，刑事訴訟法第一百五
    十四條定有明文；又認定不利於被告之事實，須依積極證據，苟積極證據不足為
    不利於被告事實之認定時，即應為有利於被告之認定，更不必有何有利之證據，
    最高法院三十年上字第八一六號亦著有判例。再刑法第三百三十九條第一項之詐
    欺罪，以意圖為自己或第三人之不法之所有，施用詐術使人陷於錯誤而交付財物
    為犯罪構成要件；所謂以詐術使人交付，必須被詐欺人因其詐術而陷於錯誤，若
    其所用方法，不能認為詐術，亦不致使人陷於錯誤，即不構成該罪，最高法院四
    十六年台上字第二六Ｏ號判例可資參照，是如行為人欠缺不法所有之意圖或無施
    用詐術之行為或其所用之方法，不能認為詐術，亦不致使人陷於錯誤，即不得以
    詐欺罪相繩，合先敘明。
三、訊據被告丙○○固坦承有於右揭時地以其妻張秀雲原為所有權人之上開土地及建
    物所有權狀影本向告訴人大來公司申請信用卡，及於八十六年一月間起刷卡消費
    四十七萬三千元未清償之事實，但堅決否認有行使變造公文書及詐欺取財之犯行
    ，辯稱：其申請大來公司信用卡係以張秀雲之土地及建物所有權狀影本為財產證
    明，其交付之所有權狀影本上所有權人為張秀雲，並無變造土地及建物所有權狀
    影本為被告名義，大來公司所提出之土地及建物所有權狀影本上所有權人欄變造
    為被告名義，非被告所為，字跡亦不符，又被告雖於八十六年一月間知悉被倒債
    仍有刷卡消費行為，但告訴人公司係依據徵信結果核發給被告信用卡，被告在核
    准之信用額度內向特約商店所為之刷卡消費行為，係行使契約所約定之權利，嗣
    亦已告訴人公司約定分期清償，無所謂詐欺取財犯行等語。經查，（一）告訴人
    所提出之土地及建物所有權狀影本上所有權人欄變造為被告名義之「丙○○」三
    字係打字印刷並非以人工書寫，有該土地及建物所有權狀影本在卷可稽。又據告
    訴人於偵審中稱：被告自八十三年十月十四日起發卡後至八十五年十二月二十七
    日止，其繳款紀錄都很好，到八十六年二月份才未繳費，伊公司催繳時，被告亦
    未否認，並有簽發數張支票，但皆退票等語。又證人即告訴人公司承辦本件信用
    卡之業務員甲○○於原審及偵查中證稱被告申請信用卡當時之條件，土地所有權
    狀不管是先生或妻子所有，個人年薪須六十五萬元以上，現在有無修正伊不知道
    ，當時被告祇要提出其本人或配偶之土地及建物權狀，伊即送件，沒去注意是誰
    的名義，上面審核通過即發卡該信用卡是第一信託台中分公司林姓業務員（姓名
    想不起來）所招攬送伊呈報等語（見原審第一百二十一頁，偵查卷第六十四頁反
    面、第六十五頁正面），其於本院審理中亦為相同之陳述，又稱被告是透過同行
    將資料交給這人，該人打電話去花旗公司電話由伊接聽，故由其承辦。若申請人
    年薪不到六十五萬元而房屋是太太所有，伊等亦會送件，由台北公司決定要不要
    核發，本件是由台北總公司核准發給，當時資料是由同業的人打電話交與伊等語
    。（本院卷第五十六頁、五十七頁）查信用卡之招攬每件有七百元之佣金，已據
    甲○○於偵查中陳明。前開土地及建物所有權狀影本既輾轉呈送告訴人公司，已
    難遽謂該權狀影本上之所有權人「丙○○」三字則係被告所變造，且依告訴人提
    出申請人丙○○具名之花旗大來卡申請表格所記載之申請人丙○○個人信用資料
    部分亦僅填載被告在合作金庫板橋支庫之帳號及威世信用卡金卡、萬士達卡之卡
    號，其不動產及個人財產總值部分皆空白而未填寫，有該申請表格附卷可稽。（
    偵查卷第四頁）若前開所有權狀影本由被告所變造，何以未在上述申請表內填載
    個人不動產面積、價值？猶見該所有權狀影本上之所有權人丙○○之打字非被告
    所為。況被告申請信用卡僅須以被告或其妻張秀雲之土地所有權狀為財產證明即
    可，衡情被告亦無必要冒觸犯刑法之危險將張秀雲之土地所有權狀加以變造以通
    過大來公司之徵信，故被告辯稱並無變造其妻張秀雲之土地所有權狀而向大來公
    司申信用卡等情，應堪採信。（二）又信用卡發卡公司對於申請信用卡之人，須
    經過相當之徵信程序，參酌申請人以往的信用紀錄俾決定是否准許申請人之申請
    及其得使用之信用額度，故持卡人在發卡公司所准許之一定信用額度內所為之消
    費行為，乃發卡公司為求獲得利潤而為允許之行為，意即在信用額度內之消費行
    為，原則上為雙方締約內容所規範，當無所謂詐欺取財可言，是告訴人所以對特
    約商店墊付被告刷卡之費用，係依契約之約定，而被告刷卡信用交易，特約商店
    固有確認信用卡之有效性與簽名同一性之義務，惟對於信用卡持卡人之有無支付
    能力並無調查義務，況縱使持卡人無支付能力，仍得由發卡銀行經由聯合信用卡
    處理中心受領價金，亦即持卡人欠缺支付能力之危險負擔均由發卡銀行及聯合信
    用處理中心負擔，故特約商店並非受騙人，但持卡人若明知無資力，猶持卡大肆
    消費，隨避債潛逃，而發卡銀行對於特約商店經由聯合信用處理中心送來之簽帳
    單，誤信為日後持卡人一定依約償付，因而代持卡人墊付金錢與特約商店，免除
    持卡人所負債務，持卡人自係因此得有不法利益；至持卡人於簽帳消費時主觀上
    當無詐取特約商店財物之犯意，各該特約商店於接受被告持卡消費時，僅係同意
    由發卡公司承擔被告因消費而對該特約商店所負之價金債務而已，在整個交易過
    程中，各該特約商店均係為自己之利益而從事於交易活動，是無從使各該特約商
    店立於發卡公司之使用人或代理人之地位，而認為係發卡公司授權或指示各特約
    商店將財物或服務交付予被告，因而縱所交付者為現實財物，亦難認被告係詐取
    發卡公司之使用人之財物，從而被告所為自與詐欺取財罪之構成要件有間（台灣
    高等法院八十五年度上易字第二一一四號判決參照）。本件被告辯稱其於八十六
    年一月間雖有刷卡大筆消費之情形，惟稱係其所經營之公司突然周轉不靈，嗣亦
    簽發支票分期清償，業經告訴人代理人於原審自承其事在卷，已如前述，且特約
    商店接受被告刷卡消費，縱有交付財物之行為，惟被告主觀上對特約商店並無施
    行詐欺之犯意，亦如前述，此外，本院復查無任何積極證據足以證明被告有何為
    造文書或詐欺取財之犯行，被告所辯堪予採信，原審以不能證明被告犯罪，而為
    被告無罪之諭知，並無不合。檢察官上訴意旨，指摘原判決不當，為無理由，應
    予駁回。
四、被告經合法傳喚，無正當理由不到庭，爰不待其陳述，逕行判決。
五、本案被告既經判決無罪，則檢察官移送併辦部分（八十七年度偵字第一八三五○
    號、八十七年度偵字第一九四四九號、八十七年度偵字第二○一五六號、八十八
    年度偵字第一○八九○號），與本案即無裁判上一罪關係，爰退回原承辦檢察官
    另行偵辦，附此敘明。
六、據上論斷，應依刑事訴訟法第三百六十八條、第三百七十一條，判決如主文。
本案經檢察官乙○○到庭執行職務。
中      華      民      國     八十九     年      三      月    二十八  日
                                   臺灣高等法院臺中分院刑事第一庭
                                         審判長法  官  陳  嘉  雄
                                               法  官  陳  登  源
                                               法  官  龔  永  昆
右正本證明與原本無異。
如不服本判決應於收受送達後十日內向本院提出上訴書狀，其未述上訴之理由者並
得於提起上訴後十日內向本院補提理由書（均須按他造當事人之人數附繕本）。
                                               書記官  陳  麗  玉
中      華      民      國     八十九     年      三     月   二十九   日
                                                                        Ｄ


司法院資訊處製作；財團法人民間司法改革基金會備份。
